【裁判字號】    98,訴,1541
【裁判日期】    990115
【裁判案由】    塗銷所有權移轉登記等
【裁判全文】
臺灣板橋地方法院民事判決              98年度訴字第1541號
原      告  台新國際商業銀行股份有限公司
法定代理人  丙○○
訴訟代理人  乙○○
            丁○○
被      告  甲○○
            己○
上列當事人間請求塗銷所有權移轉登記等事件，經本院於民國98
年12月14日言詞辯論終結，判決如下：
    主  文
確認被告甲○○、己○間於民國九十六年七月十七日就如附表所
示建物及土地所為之買賣關係不存在。
被告己○就如附表所示建物及土地於民國九十六年七月二十六日
以買賣為原因而為之所有權移轉登記應予塗銷。
訴訟費用由被告負擔。
    事實及理由
一、被告甲○○未於言詞辯論期日到場，查無民事訴訟法第386
    條所列各款情形，依原告之聲請，由其一造辯論而為判決。
二、原告主張：被告甲○○於民國93年7月向原告申請卡號00000
    00000000000之現金卡使用，迄98年7月3日止，消費記帳含
    消費本金新臺幣（下同）483,112元及利息187,902元，共計
    671,014元，未按期清償，已逾期達664天。而被告甲○○於
    原告銀行之帳款係於96年1月22日開始逾期，與其於96年7月
    26日將所有坐落於臺北縣蘆洲市○○段878之2地號土地及其
    上14806建號門牌地址為臺北縣蘆洲市○○街124號2樓之2房
    屋移轉登記予被告己○，時間密接，顯有脫產之虞，且系爭
    不動產原抵押權仍未塗銷亦未變更債務人，亦不符合一般交
    易慣例，足見被告甲○○與被告己○間移轉系爭不動產之行
    為，係通謀虛偽意思表示，依民法87條第1項之規定，該法
    律行為無效，並依民法第113條之規定，被告應負回復原狀
    或損害賠償之責任，原告即債權人並依民法第242條規定代
    位被告甲○○行使民法第767條所有物返還請求權，請求被
    告己○塗銷系爭不動產移轉登記。縱認前開主張之法條不適
    用，原告亦得依民法第244條第2項之規定，請求法院撤銷被
    告惡意移轉系爭不動產之詐害債權行為，且即使被告己○主
    張非惡意移轉受讓系爭不動產，其與被告甲○○間移轉不動
    產之行為，實係以贈與為目的，依民法87條第2項，其贈與
    行為仍得依民法第244條第1項之規定撤銷，並依同條第4項
    請求被告回復原狀。並先位聲明求為：(一)確認被告間就系爭
    不動產之買賣契約關係不存在。(二)被告己○應就系爭不動產
    於96年7月26日以買賣為原因所為之所有權登記予以塗銷，
    並回復為被告甲○○之所有權。備位聲明求為：被告間就系
    爭不動產所有權持分之買賣行為及移轉所有權之物權行為均
    應予撤銷，並回復登記為甲○○所有。
三、被告己○則抗辯：系爭土地及建物係被告甲○○於96年7月
    17日以320萬元之價格出售予被告己○，其付款方式約定簽
    約款20萬元，尾款300萬元，則以被告甲○○對中國信託商
    業銀行270萬貸款債務移轉由被告己○承擔，不足部分由被
    告己○付現金補足，並簽訂不動產買賣契約書。被告己○並
    以對被告甲○○之借款債權70萬元，全額抵銷不足部分之價
    金而付清價款。被告己○除知悉系爭不動產有向中國信託商
    業銀行辦理抵押貸款外，並不知悉被告甲○○其他負債情形
    ，且被告甲○○出售系爭不動產予被告己○後，即遷離不知
    去向等語。並聲明：原告之訴駁回。
四、查原告主張被告甲○○於93年7月向原告申請卡號000000000
    0000000之現金卡使用，迄98年7月3日止，消費記帳含消費
    本金483,112元及利息187,902元，共計671,014元未按期清
    償，並被告甲○○於96年7月26日將其所有如附表所示坐落
    於臺北縣蘆洲市○○段878之2地號土地及其上14806建號門
    牌號碼為臺北縣蘆洲市○○街124號2樓之2房屋以買賣為原
    因移轉登記予被告己○之事實，業據提出現金卡申請書、土
    地及建物登記第二類謄本附於本院卷第8-14頁可憑，並經本
    院依職權向臺北縣三重地政事務所函調系爭不動產登記申請
    書及其附件查證屬實，有該所98年8月10日北縣重地登字第
    0980011353號函附登記資料附於本院卷第20-32頁可稽，且
    為被告己○所不爭執，堪信為真實。
五、原告主張被告間就系爭房地之買賣及所有權移轉登記行為均
    屬通謀虛偽意思表示，為被告所否認，並抗辯：系爭房地係
    由被告己○向被告甲○○以320萬元價金所買受等語，且提
    出不動產買賣契約書之影本1份、並舉證人戊○○為證。經
    查，
    (一)就被告間簽立系爭不動產之經過，被告己○係陳稱：係約
      96年7月17日下午二時在其租屋處簽約，在場者為伊、被
      告甲○○與戊○○代書計3人等語（見本院卷第58頁反面
      ，98年11月2日言詞辯論筆錄），核與證人即代書戊○○
      證述：「在我辦公室簽約。是我寫好以後給他們兩位蓋章
      ，當時是上午簽約。在場有他們兩個跟我，總共三人。」
      等語（見本院卷第58頁反面至第59頁，98年11月2日言詞
      辯論筆錄），就簽約時間為當日下午或上午？係在被告己
      ○租屋處或戊○○之辦公處？均有出入，則被告間是否確
      有於96年7月17日達成買賣系爭房地之合意，已非無疑問
      。
    (二)被告己○雖抗辯：業依被告間之買賣契約支付價金320萬
      元等詞，經查，依被告己○所提不動產買賣契約書第二條
      付款約定記載：第一期款20萬元於簽訂契約時由被告己○
      給付，另300萬元則約定貸款由賣方轉移買方承擔，不足
      部分由買方付現金補足，有該不動產買賣契約書之影本1
      份附於本院卷第43-46頁可稽。而被告己○就該320萬元價
      金之給付，陳述：第一期款20萬元係簽約當場交付現金予
      承辦代書戊○○，經戊○○當場交付予被告甲○○，另再
      承接被告甲○○就系爭房地之貸款債務270萬元，所餘尾
      款30萬元則以其對被告甲○○之50萬元債權為抵銷等語，
      惟
      1.被告己○就其交付予被告甲○○之20萬元資金之來源，
        僅陳稱係向友人「陳敏」之人所借貸，但就其確有資力
        支付該20萬元，並未提供任何證據資料以供本院查證。
        另就其確有交付20萬元現款予被告甲○○以為部分價金
        乙節，固舉證人戊○○於本院98年11月2日言詞辯論期
        日到場證述「‧‧第一次簽約是20萬元，拿現金，‧‧
        20 萬元現金是被告黃密交給我，我再交給被告甲○○
        ，是簽完約的時候交的。」等詞可稽。惟被告己○所提
        上開不動產買賣契約書並無被告甲○○受領20萬元價款
        之簽收紀錄，且被告甲○○亦無另立收據等情，為被告
        己○所不爭。而戊○○從事代書業務已20餘年，亦據其
        陳明（見本院卷第58頁反面，98年11月2日言詞辯論筆
        錄），於將20萬元價金交付予被告甲○○之際，未要求
        其簽收或立據，實與交易常情不符，其上開有交付20萬
        元予被告甲○○之證述，非無瑕疵，尚無從遽資為被告
        有利之認定。被告己○抗辯：有交付20萬元予被告甲○
        ○以為部分買賣價金，即難採信。
      2.又查，被告己○雖陳稱有承接被告甲○○就系爭房地之
        貸款債務270萬元云云，核與人戊○○證述：「房子過
        戶以後去辦貸款，原本要用被告己○名義貸款，但是被
        告己○的名義貸款不下來，所以就轉成由被告己○承接
        被告甲○○的貸款。‧‧過戶是張代書去辦理的，我是
        辦到完稅。她承接貸款300萬元，所以她房子買320萬元
        。」、「（法官問：他們有沒有提到借款轉價金？）我
        只知道就是付20萬元現金跟承接300萬貸款，其他我不
        清楚。」等語（見本院卷第59頁，98年11月2日言詞辯
        論筆錄），就承接貸款金額究為300萬元？或270萬元？
        係有出入。且依上開房屋及土地登記第二類謄本所載，
        系爭房地之抵押債務人仍為被告甲○○，亦無被告己○
        所稱由其承受貸款債務之情事。則被告己○抗辯：有承
        受債款債務抵付部分價金，亦難採取。
      3.被告己○雖又抗辯甲○○前有積欠其債務50萬元云云，
        惟就被告甲○○積欠之借款債務為70萬元？或50萬元？
        被告己○所陳前後不一，且均未提出任何借款資料以為
        證明。參以倘被告己○對被告甲○○確有50萬元之借款
        債權存在，自無不併就第一期款同為抵銷之理。被告己
        ○上開抗辯，洵難採信。
    (三)按表意人與相對人通謀而為虛偽之意思表示者，其意思表
      示無效，為民法第87條前段所明定。準此，因出於通謀虛
      偽意思表示所成立之買賣債權契約及其所有權移轉登記之
      物權行為自應認為無效。查被告抗辯被告間有買賣系爭房
      地之合意，並被告己○有依約給付價金，不足採取，已如
      前述，則其於96年7月17日就如附表所示建物及土地所為
      之買賣行為及於同年7月26日所為之所有權移轉登記行為
      ，均係通謀虛偽意思表示，依上開說明，應為無效。從而
      ，原告先位之訴請求確認被告間就系爭房地之買賣關係不
      存在，並據以代位被告甲○○依民法第767條之規定，請
      求被告己○塗銷所有權移轉登記，回復登記為被告甲○○
      所有，為有理由，應予准許。
六、因本案事證已臻明確，兩造其餘主張陳述及所提之證據，經
    審究無礙勝負之判斷，爰不一一論列。又原告先位之訴已有
    理由，備位之訴即無須審究，附此敘明。
七、結論：原告之訴為有理由，依民事訴訟法第78條、第85 條
    第1項前段，判決如主文。
中    華    民    國    99    年    1    月     15    日
                  民事第二庭    法  官  陳麗玲
以上正本係照原本作成
如對本判決上訴，須於判決送達後20日內向本院提出上訴狀
中    華    民    國    99    年    1    月     15    日
                            書記官  粘建豐
┌─────────────────────────────────────────────────────────────┐
│附表                                                                                                    98年度訴字第1541號│
├─┬───────────────────────────┬─┬────────────┬─────────┬──────┤
│編│        土          地          坐          落        │地│    面            積    │                  │            │
│  ├───┬────┬────┬────┬────────┤  ├──┬──┬──────┤  權  利  範  圍  │備        考│
│號│縣  市│鄉鎮市區○   段   ○ ○  段 │  地        號  │目│公頃│公畝│  平方公尺  │                  │            │
├─┼───┼────┼────┼────┼────────┼─┼──┼──┼──────┼─────────┼──────┤
│1 │臺北縣│蘆洲市  ○○○段  │        │878-2           │建│    │    │713         │140/10000         │            │
└─┴───┴────┴────┴────┴────────┴─┴──┴──┴──────┴─────────┴──────┘
┌─────────────────────────────────────────────────────────────────────────┐
│附表（建物）︰                                                                                                                  98年度訴字第1541號│
├─┬─┬──────┬────┬────┬───────────────────────────────────┬────────┬───┬───┤
│  │  │            │        │建築式樣│                         建物面積                 （單位：平方公尺）  │附  屬    建  物│      │      │
│編│建│            │        │        ├─┬─┬─┬─┬─┬─┬─┬─┬─┬─┬─┬─┬─┬─┬─┬─┬─┬─┼────┬─┬─┤權  利│      │
│  │  │            │        │主要建築│  │  │  │  │  │  │  │  │  │  │  │  │  │  │  │  │  │合│ 主要建 │面│面│      │      │
│  │  │  建物門牌  │基地坐落│        │  │  │  │  │  │  │  │  │  │  │  │  │  │  │  │  │  │  │        │  │積│      │備  考│
│  │  │            │        │材 料 及│  │  │  │  │  │  │  │  │  │  │  │  │  │  │  │  │  │  │ 築材料 │  │  │      │      │
│號│號│            │        │        │  │  │  │  │  │  │  │  │  │  │  │  │  │  │  │  │  │  │        │  │單│範  圍│      │
│  │  │            │        │房屋層數│  │  │  │  │  │  │  │  │  │  │  │  │  │  │  │  │  │計│ 及用途 │積│位│      │      │
├─┼─┼──────┼────┼────┼─┼─┼─┼─┼─┼─┼─┼─┼─┼─┼─┼─┼─┼─┼─┼─┼─┼─┼────┼─┼─┼───┼───┤
│1 │14│臺北縣蘆洲市│臺北縣蘆│鋼筋混凝│  │43│  │  │  │  │  │  │  │  │  │  │  │  │  │  │  │43│陽台    │3.│平│全部  │共用部│
│  │80│長安街124號 │洲市光華│土      │  │.0│  │  │  │  │  │  │  │  │  │  │  │  │  │  │  │.0│        │66│方│      │分1482│
│  │6 │二樓之二    │段878-2 │        │  │2 │  │  │  │  │  │  │  │  │  │  │  │  │  │  │  │2 │        │  │公│      │5建號,│
│  │  │            │地號    │        │  │  │  │  │  │  │  │  │  │  │  │  │  │  │  │  │  │  │        │  │尺│      │權利範│
│  │  │            │        │        │  │  │  │  │  │  │  │  │  │  │  │  │  │  │  │  │  │  │        │  │  │      │圍191/│
│  │  │            │        │        │  │  │  │  │  │  │  │  │  │  │  │  │  │  │  │  │  │  │        │  │  │      │10000;│
│  │  │            │        │        │  │  │  │  │  │  │  │  │  │  │  │  │  │  │  │  │  │  │        │  │  │      │14826 │
│  │  │            │        │        │  │  │  │  │  │  │  │  │  │  │  │  │  │  │  │  │  │  │        │  │  │      │建號, │
│  │  │            │        │        │  │  │  │  │  │  │  │  │  │  │  │  │  │  │  │  │  │  │        │  │  │      │權利範│
│  │  │            │        │        │  │  │  │  │  │  │  │  │  │  │  │  │  │  │  │  │  │  │        │  │  │      │圍140/│
│  │  │            │        │        │  │  │  │  │  │  │  │  │  │  │  │  │  │  │  │  │  │  │        │  │  │      │10000;│
│  │  │            │        │        │  │  │  │  │  │  │  │  │  │  │  │  │  │  │  │  │  │  │        │  │  │      │14827 │
│  │  │            │        │        │  │  │  │  │  │  │  │  │  │  │  │  │  │  │  │  │  │  │        │  │  │      │建號, │
│  │  │            │        │        │  │  │  │  │  │  │  │  │  │  │  │  │  │  │  │  │  │  │        │  │  │      │權利範│
│  │  │            │        │        │  │  │  │  │  │  │  │  │  │  │  │  │  │  │  │  │  │  │        │  │  │      │圍66/1│
│  │  │            │        │        │  │  │  │  │  │  │  │  │  │  │  │  │  │  │  │  │  │  │        │  │  │      │0000. │
└─┴─┴──────┴────┴────┴─┴─┴─┴─┴─┴─┴─┴─┴─┴─┴─┴─┴─┴─┴─┴─┴─┴─┴────┴─┴─┴───┴───┘

司法院資訊處製作；財團法人民間司法改革基金會備份。
